臺灣高雄地方法院民事判決
110年度簡上字第184號
上  訴  人  郭家欣  
訴訟代理人  單文程律師
            黃子浩律師
被上訴人即
附帶上訴人  李翌軒  
            李翌芯  
共      同
法定代理人  李興吉  
            陳麗鈺  
被上訴人即
附帶上訴人  陳麗鈺  
上三人共同
訴訟代理人  郭憲文律師
上列當事人間請求損害賠償事件，上訴人對於中華民國110年7月
30日本院高雄簡易庭110年度雄簡字第481號第一審判決提起上訴
，被上訴人為附帶上訴，本院於111年2月21日言詞辯論終結，判
決如下：
    主      文
原判決關於命上訴人給付被上訴人陳麗鈺、李翌軒、李翌芯各超
過新臺幣5,484元本息、4,518元本息、4,428元本息部分，暨該
部分假執行之宣告併訴訟費用之裁判均廢棄。
上開廢棄部分，被上訴人在第一審之訴駁回。
上訴人其餘上訴、被上訴人之附帶上訴均駁回。
第一、二審（包含上訴及附帶上訴部分）訴訟費用，由被上訴人
陳麗鈺、李翌軒、李翌芯各負擔百分之59、百分之19、百分之19
，餘由上訴人負擔。
    事實及理由
一、被上訴人即附帶上訴人陳麗鈺、李翌軒、李翌芯（下稱陳麗
    鈺、李翌軒、李翌芯）主張：陳麗鈺於民國108年12月21日
    下午1時30分許，騎乘車牌號碼000-000號普通重型機車（下
    稱A車）搭載李翌軒、李翌芯，沿高雄市前鎮區明鳳十三街
    由北往南行駛，行抵明鳳十三街口欲左轉進入明鳳十八街時
    ，適上訴人騎乘車牌號碼000-0000號普通重型機車（下稱B
    車）同向行駛於A車左後方，本應注意汽車行駛時，前、後
    車間應保持隨時可以煞停之距離，及超車時前行車減速靠邊
    或以手勢或亮右方向燈表示允讓後，後行車始得超越，且無
    不能注意之情事，竟疏未注意，即貿然駛入對向車道超車，
    而與陳麗鈺所騎乘A車相撞肇事，致陳麗鈺受有左肘擦傷之
    傷害，李翌軒受有左小腿裂傷之傷害，李翌芯受有左膝、左
    踝擦傷之傷害。被上訴人因上訴人之過失不法行為而受傷，
    依民法第184條第1項前段、第193條第1項及第195條第1項前
    段規定，各得請求上訴人賠償損害。陳麗鈺請求醫療費用新
    臺幣（下同）1,140元及精神慰撫金30萬元，合計30萬1,140
    元；李翌軒請求醫療費用1,530元及精神慰撫金10萬元，合
    計10萬1,530元；李翌芯請求醫療費用1,380元及精神慰撫金
    10萬元，合計10萬1,380元等情，並於原審聲明：上訴人應
    給付陳麗鈺30萬1,140元、李翌軒10萬1,530元、李翌芯10萬
    1,380元，及均自起訴狀繕本送達翌日起至清償日止，按週
    年利率百分之5計算之利息。
二、上訴人則以：伊不否認於前揭時、地與陳麗鈺發生本件交通
    事故，惟本件事故之發生肇因於陳麗鈺騎乘A車未顯示方向
    燈及查看後方有無來車，亦未駛近車道內側及駛至明鳳十三
    街與明鳳十八街交岔路口中心處，復未禮讓伊直行車先行，
    即貿然左轉，以致與伊所騎乘B車相撞，伊對於事故之發生
    並無過失。又縱認伊對於事故之發生為有過失，然陳麗鈺除
    有上開過失外，尚違規搭載3名子女，導致視線受阻及重心
    不穩，對於事故之發生與有過失，其過失比例至少有5成，
    應依過失相抵法則，減輕伊至少5成之賠償金額。又陳麗鈺
    、李翌軒、李翌芯各請求精神慰撫金30萬元、10萬元、10萬
    元，其數額亦屬過高，均應予酌減等語，資為抗辯，並於原
    審聲明：㈠被上訴人第一審之訴駁回。㈡如受不利之判決，上
    訴人願供擔保請准宣告免為假執行。
三、原審判決：㈠上訴人應給付陳麗鈺9,140元、李翌軒7,530元
    、李翌芯7,380元，及均自110年1月14日起至清償日止，按
    週年利率百分之5計算之利息。㈡被上訴人其餘之訴駁回，並
    就被上訴人勝訴部分為假執行、附條件免為假執行之宣告。
    上訴人就其敗訴部分聲明不服，提起上訴，被上訴人則為附
    帶上訴，上訴人聲明：㈠原判決不利於上訴人部分廢棄。㈡上
    開廢棄部分，被上訴人在第一審之訴駁回。㈢附帶上訴駁回
    。被上訴人聲明：㈠原判決關於駁回被上訴人後開第二項之
    訴部分廢棄。㈡上開廢棄部分，上訴人應再給付陳麗鈺29萬2
    ,000元，給付李翌軒、李翌芯各9萬4,000元，及均自起訴狀
    繕本送達翌日起至清償日止，按週年利率百分之5計算之利
    息。㈢上訴駁回。
四、查陳麗鈺於前揭時、地騎乘A車，沿高雄市前鎮區明鳳十三
    街由北往南行駛，行抵明鳳十三街口欲左轉進入明鳳十八街
    時，與上訴人所騎乘B車相撞肇事，致陳麗鈺受有左肘擦傷
    之傷害，並致車上乘客李翌軒受有左小腿裂傷之傷害，李翌
    芯受有左膝擦傷、左踝擦傷之傷害。上訴人上開行為，經臺
    灣高雄地方檢察署（下稱高雄地檢署）檢察官以涉犯過失傷
    害犯行為由，提起公訴，嗣因陳麗鈺撤回告訴，經本院刑事
    庭以109年度審交易字第747號判決公訴不受理確定之事實，
    為兩造所不爭執，復經調取刑事偵、審卷宗查明無訛，堪認
    屬實。
五、本件之爭點為：㈠上訴人就本件交通事故之發生有無過失？
　　㈡陳麗鈺就本件交通事故之發生有無過失？若有，上訴人與
　  陳麗鈺之過失責任各為若干？㈢被上訴人得請求上訴人賠償
　　之項目及金額為何？茲分述如下：
㈠、上訴人就本件交通事故之發生有無過失？　　　　
  ⒈按汽車在同一車道行駛時，除擬超越前車外，後車與前車之
    間應保持隨時可以煞停之距離。汽車行駛時，駕駛人應注意
    車前狀況，並隨時採取必要之安全措施。道路交通安全規則
    第94條第1項、第3項分別設有明文。
  ⒉本件上訴人雖主張其對於事故之發生並無任何過失云云，惟
    查，A車於事故發生後係倒臥在甫越過道路中心線接近明鳳
    十三街口之對向車道上，有道路交通事故現場圖及現場照片
    在卷可稽（見高雄市政府警察局前鎮分局刑事案件偵查卷宗
    【下稱警卷】第69、85頁），而A車遭撞及之位置為機車左
    側立柱，亦據兩造陳明屬實（見本院卷第69頁），足見事故
    發生時陳麗鈺騎乘A車明顯欲左轉，且A車車頭已往左偏移，
    否則撞擊點應為A車左後車身或車尾，而非左側立柱。又上
    訴人自承：本件事故發生時，伊騎乘B車直行行駛於陳麗鈺
    左後方，陳麗鈺車速沒有很快；伊車速很慢，約時速2、30
    公里等語（見警卷第10頁、高雄地檢署109年度偵字第13521
    號卷第16頁），則上訴人自陳麗鈺後方騎乘B車直行，倘其
    確有與前車（A車）保持隨時可以煞停之距離，衡情其對於
    陳麗鈺騎乘A車明顯往左偏移而欲左轉，應可注意及之，即
    非不得加以閃避，或採取其他必要安全措施，而不致與A車
    相撞肇事，上訴人疏未注意及此，自後方撞及A車，對於本
    件事故之發生自有疏未注意車前狀況及與前車間保持安全距
    離，致不及採取必要安全措施之過失。
　⒊被上訴人雖執高雄市政府交通局車輛行車事故鑑定委員會鑑
    定意見書（見原審卷第19至23頁，下稱系爭鑑定意見書），
    主張上訴人另有駛入對向車道超車不當之過失云云。然B車
    碰撞之位置為機車前車輪，業據兩造陳明在卷（見本院卷第
    69、118頁），而觀諸道路交通事故現場圖及現場照片，B車
    係往右側傾倒，地點位在A車左側，且倒地位置較A車更接近
    明鳳十八街口，可見B車於事故發生時亦已明顯往左偏移，
    並於撞及A車左側後向右側倒地，堪認上訴人辯稱：伊當時
    因閃避不及，因而將行向由直行改為順著陳麗鈺之行向左轉
    彎，欲閃避A車，並非要超車等語，即非不可採信。且自兩
    車倒地相對位置觀之，益見上訴人因未注意右前方之A車，
    未保持安全距離，以致於見A車偏向欲左轉，為閃避而隨之
    偏向左側，否則若以其欲超車之行車方向，倒地位置應會因
    為慣性而在碰撞後越過A車之位置。至系爭鑑定意見書雖認
    上訴人於路口超車不當，為肇事原因；陳麗鈺無肇事因素等
    語，經上訴人申請高雄市車輛行車事故鑑定覆議會覆議，經
    該會亦表示：上訴人未與前車保持安全距離，同為肇事原因
    ；陳麗鈺轉彎車未讓直行車先行，同為肇事原因等語（見高
    雄地檢署109年度偵字第13521號卷第75至79頁），然交通大
    隊前鎮交通分隊員警李重毅於偵查中證稱：本件事故係伊到
    場處理，現場沒有明顯刮地痕，B車行進方向後方並無明顯
    刮地痕，當時雙方在現場亦未表示地上有刮地痕等語（見高
    雄地檢署109年度偵字第13521號卷第67、68頁），故上開鑑
    定意見未審酌A、B車之撞擊點、於事故發生後之倒地位置及
    現場無明顯刮地痕，致未釐清上訴人與陳麗鈺就本件交通事
    故之責任，關於上訴人超車不當之認定，難予認同，併此敘
    明。
  ⒋從而，上訴人對於本件事故之發生，有疏未注意汽車行駛時
    ，應注意車前狀況及後車應與前車間保持隨時可以煞停之距
    離，並隨時採取必要安全措施之過失，堪予認定。
㈡、陳麗鈺就本件交通事故之發生有無過失？若有，上訴人與陳 
    麗鈺之過失責任各為若干？
  ⒈按汽車行駛時，駕駛人應注意車況，並隨時採取必要之安全
    措施。汽車行駛至交岔路口，左轉彎時，應行至交岔路口中
    心處左轉，並不得占用來車道搶先左轉。道路交通安全規則
    第94條第3 項、第102條第5款分別設有明文。而所謂交岔路
    口中心處，係指路口中心，即各道路中心線延伸交叉處。
　⒉本件被上訴人雖執系爭鑑定意見書，主張陳麗鈺對於事故之
    發生並無任何過失云云，惟查，上訴人於事故發生時係行駛
    於陳麗鈺左後方，已如前述，而陳麗鈺於刑案偵查中自承：
    伊所騎乘A車係已經轉到車道中心線過去，上訴人所騎乘B車
    才出現並撞上伊等語（見警卷第28頁，高雄地檢署109年度
    偵字第13521號卷第17頁），互核A車倒地位置在明鳳十三街
    中心線與明鳳十八街中心線延伸交叉處東北方（見警卷第69
    頁、第85頁照片編號4），顯見陳麗鈺在未駛至明鳳十三街
    與明鳳十八街交岔路口中心處，即偏行左轉，以致行駛於後
    方之上訴人閃避不及，而撞及A車，則陳麗鈺對於本件事故
    之發生自有未行至交岔路口中心處即貿然左轉之過失。又兩
    車相對位置為A車在B車右前方，則雖A車為轉彎時並無禮讓B
    車之注意義務（詳後述），然機車於同車道行駛，常見有併
    列或錯落之情形，前方車輛如欲轉彎，其左後、右後車況當
    亦為其盡善良管理人注意之範圍，由本件上訴人因閃避不及
    而偏向行駛之情狀，堪認陳麗鈺亦有未注意查看左後方來車
    之與有過失。至系爭鑑定意見書未針對B車倒地位置，研判
    陳麗鈺之過失責任，所為鑑定意見自難據為有利於被上訴人
    之認定。
　⒊上訴人雖另辯稱陳麗鈺有未駛近車道內側及轉彎車未讓直行
    車先行之過失云云，然事故發生時陳麗鈺騎乘A車明顯往左
    偏移，且A車於事故發生後倒臥在對向車道上，已據前述，
    堪認陳麗鈺當時確已駛近車道內側而欲左轉，上訴人此部分
    所辯，難謂與事實相符。又汽車行駛至交岔路口，其行進、
    轉彎應依之規定，道路交通安全規則第102條定有明文，同
    條第1項第7款「轉彎車應禮讓直行車先行」之規定，應係適
    用「不同行車方向」或「不同車道」之行駛情形；如汽車係
    前後於同一車道行駛，其前後車之行車秩序（含前後行駛、
    超車、並行等），即應遵守道路交通安全規則第94條規定，
    而不生轉彎車應禮讓直行車之問題，此有交通部98年7月3日
    交路字第0980040138號函、101年10月25日交路字第1010413
    264號函附卷足憑（見原審卷第159、161頁）。查本件上訴
    人並未駛入對向車道超車，業據前述，堪認上訴人與陳麗鈺
    於事故發生時係行駛於同一車道，則上訴人與陳麗鈺既行駛
    於同一車道，依前揭說明，本件即應適用道路交通安全規則
    第94條規定，而非陳麗鈺負有在同一車道內應讓同向後方上
    訴人直行車先行之義務。是上訴人主張陳麗鈺對於事故之發
    生有轉彎車未讓直行車先行之過失云云，並無可採。
　⒋上訴人復辯稱：陳麗鈺未顯示左轉方向燈，復違規搭載3名子
    女，致視線受阻及重心不穩，對於事故之發生為有過失云云
    。被上訴人雖謂上訴人上開所辯屬新攻擊防禦方法，應適用
    失權效規定，不得再行提出，然上訴人於原審已提及陳麗鈺
    貿然左轉彎、疏未注意左後方有無來車等語（見原審卷第12
    0頁），則其於本院審理中為上開辯稱，應認僅屬對於原審
    已提出之攻防方法為補充，依民事訴訟法第436條之1第3項
    準用同法第447條第1項第3款規定，尚無不合。查上訴人辯
    稱陳麗鈺未顯示左轉方向燈云云，為被上訴人所否認，上訴
    人對此又未能舉證以實其說，則其此部分所辯，即難遽信。
    又陳麗鈺騎乘A車搭載3名子女，固有違道路交通安全規則第
    88條第1項第2款規定，然此一違規行為並不當然導致陳麗鈺
    視線受阻或重心失衡，上訴人對此未提出證據加以證明，則
    其徒憑主觀臆測，即遽謂陳麗鈺上開違規行為與本件事故之
    發生有關云云，亦難採信。從而，陳麗鈺對於本件事故之發
    生，有疏未注意查看後方來車，及未行至交岔路口中心處，
    即貿然左轉之過失，洵堪認定。
　⒌上訴人對於本件交通事故之發生，有疏未注意汽車行駛時，
    應注意車前狀況及後車應與前車間保持隨時可以煞停之距離
    ，並隨時採取必要安全措施之過失，而陳麗鈺對於事故之發
    生亦有未注意查看左後方來車，及未行至交岔路口中心處，
    即貿然左轉之過失，業如前述，堪認上訴人與陳麗鈺對於本
    件交通事故之發生均有過失。本院審酌本件事故之發生，陳
    麗鈺雖疏未注意查看後方有無來車，且未行至交岔路口中心
    處，即貿然左轉，惟上訴人亦疏未注意車前狀況及與前車間
    保持隨時可以煞停之距離，致不及採取必要之安全措施，且
    上訴人既行駛於陳麗鈺後方，自應更加小心注意車前狀況，
    並與前車保持安全距離，俾隨時採取必要安全措施，其疏未
    注意提高注意力，致不及閃避，而與陳麗鈺相撞肇事，過失
    程度顯然較陳麗鈺為重，再衡以事故發生之過程及情節，因
    認以判定上訴人之過失比例為6成，陳麗鈺之過失比例為4成
    ，較為合理。
㈢、被上訴人得請求上訴人賠償之項目及金額為何？
　⒈按因故意或過失，不法侵害他人之權利者，負損害賠償責任
    。不法侵害他人之身體或健康者，對於被害人因此喪失或減
    少勞動能力或增加生活上之需要時，應負損害賠償責任。
    不法侵害他人之身體、健康者，被害人雖非財產上之損害，
    亦得請求賠償相當之金額。民法第184條第1項前段、第193 
    條第1項、第195條第1項前段分別定有明文。查上訴人騎乘B
    車，因疏未注意車前狀況及後車應與前車間保持隨時可以煞
    停之距離，致不及採取必要之安全措施，而與陳麗鈺發生交
    通事故，致被上訴人受有前揭傷害，已據前述，且被上訴人
    因本件交通事故而受損害，其等所受損害與上訴人之過失行
    為間有相當因果關係。則被上訴人依前揭規定，請求上訴人
    負侵權行為損害賠償責任，自屬有據。
　⒉醫療費用部分：
　　查陳麗鈺、李翌軒、李翌芯各請求上訴人賠償醫療費用1,14
    0元、1,530元及1,380元，為上訴人所不爭執（見原審卷第2
    28頁），應予准許。
　⒊精神慰撫金部分：
　　按慰撫金核給之標準固與財產上損害之計算不同，然非不可
    斟酌雙方身分、資力、職業、教育程度、經濟狀況與加害程
　  度，及其他各種情形核定相當之數額（最高法院51年台上字
　　第223號判例、86年度台上字第511號判決意旨參照）。查上
    訴人為大學畢業學歷，於本件事故發生前擔任產品行銷人員
    ，目前無工作，名下無不動產；陳麗鈺為高職畢業學歷，目
    前為家管，名下無不動產，李翌軒、李翌芯目前分別就讀國
    中1年級、國小5年級，名下均無不動產等情，業據兩造陳明
    在卷（見原審卷第229、241頁），並有稅務電子閘門財產所
    得調件明細表附卷可憑（見原審卷內證物袋）。本院審酌兩
    造之身分、地位、經濟能力及被上訴人所受傷勢，暨本件交
    通事故發生之情節經過等一切情狀，認陳麗鈺、李翌軒、李
    翌芯請求賠償精神慰撫金各以8,000元、6,000元、6,000元
    為相當，超過部分，不應准許。
  ⒋依上所述，陳麗鈺、李翌軒、李翌芯得請求上訴人賠償之金
    額各為9,140元（1140＋8000＝9140）、7,530元（1530＋6000＝
    7530）、7,380元（1380＋6000＝7380）。又損害之發生或擴
    大，被害人與有過失者，法院得減輕賠償金額，或免除之；
    前2項之規定，於被害人之代理人或使用人與有過失者，準
    用之，民法第217條第1項、第3項分別定有明文。查陳麗鈺
    對於損害之發生，應負4成之過失責任，已如前述，而李翌
    軒、李翌芯於事發當時，係藉陳麗鈺載送而擴大其等活動範
    圍，自應認陳麗鈺為李翌軒、李翌芯之使用人，爰依上開規
    定減輕上訴人4成之賠償金額，則陳麗鈺、李翌軒、李翌芯
    所得請求被上訴人賠償之金額應各減為5,484元【9140×（1－
    0.4）＝5484】、4,518元【7530×（1－0.4）＝4518】、4,428
    元【7380×（1－0.4）＝4428】。
六、綜上所述，本件被上訴人依民法第184條第1項前段、第193
    條第1項及第195條第1項前段規定，請求上訴人給付於陳麗
    鈺、李翌軒、李翌芯各5,484元、4,518元、4,428元，及均
    自起訴狀繕本送達翌日（即110年1月14日）起至清償日止，
    按週年利率百分之5計算之利息範圍內，為有理由，應予准
    許；其餘部分，非有理由，應予駁回。原審判命上訴人給付
    陳麗鈺、李翌軒、李翌芯各超過5,484元、4,518元、4,428
    元本息部分，暨就該部分所為假執行之宣告，容有未洽，上
    訴意旨指摘原判決此部分不當，求予廢棄改判，為有理由，
    應由本院將原判決關此部分廢棄，改判如主文第2項所示。
    至上開應予准許及其餘不應准許部分，原審分別判決兩造敗
    訴，於法尚無違誤，兩造各提起上訴及附帶上訴，指摘原判
    決此等部分不當，求予廢棄改判，均為無理由，應予駁回。
七、本件事證已臻明確，兩造其餘攻擊防禦方法及舉證，經審酌
    後均於判決結果不生影響，爰不一一論述，附此敘明。
八、據上論結，本件上訴為一部有理由，一部無理由，附帶上訴
    為無理由，依民事訴訟法第436條之1第3項、第450條、第44
    9條第1項、第79條、第85條第1項但書，判決如主文。
中　　華　　民　　國　　111 　年　　3 　　月　　21　　日
                  民事第二庭    審判長法  官  陳宛榆
                                      法  官  楊淑儀
　　                                  法  官  林婕妤
以上正本係照原本作成。
本判決不得上訴。
中　　華　　民　　國　　111 　年　　3 　　月　　21　　日
                                      書記官　林君燕